【裁判字號】    98,重訴,4236
【裁判日期】    990112
【裁判案由】    殺人
【裁判全文】
臺灣臺中地方法院刑事判決            98年度重訴字第4236號
公  訴  人  臺灣臺中地方法院檢察署檢察官
被      告  甲○○
選任辯護人  高志明  律師
上列被告因殺人案件，經檢察官提起公訴（98年度偵字第27615
號），本院判決如下：
    主       文
甲○○殺人，處有期徒刑柒年陸月，褫奪公權肆年。扣案之鐵撬
壹支沒收。
    犯 罪 事 實
一、甲○○與林鑾英為配偶關係，2 人間具有家庭暴力防治法第
    3條第1款所定之家庭成員關係。甲○○罹有重度視障，認其
    配偶林鑾英平日經常以言詞對其奚落，心中夙有積怨，於民
    國98年11月17日晚間9時許，2人在臺中縣大甲鎮鎮○路93號
    3樓住處廚房，一同觀看電視撥放之韓劇時，甲○○要求林
    鑾英為其講解劇情，惟未獲林鑾英之搭理，致甲○○心生不
    滿，2人發生口角，甲○○心中積怨暴發，因之情緒激動、
    氣憤，竟萌生殺害林鑾英之犯意，先至房間內取出其所有之
    鐵撬1支，再攜至林鑾英所在之廚房，朝林鑾英頭部接續敲
    擊多下，導致林鑾英頭皮頂部、前額部、左顳部有外傷出血
    及8處之挫裂傷（傷口大小為5×1公分、5×0.5公分、4×
    0.5公分、2×0.5公分、3.5×0.5公分、4×0.5公分、3.5
    ×0.4公分、5×0.5公分，創傷深度最深達5公分）暨顱骨左
    顳區線性骨折、顱內少量硬腦膜下腔出血，林鑾英遭此重擊
    倒地後，因甲○○殺意甚堅，仍不罷手，復以雙手掐壓林鑾
    英頸部，終致林鑾英頸動脈竇因外力壓迫或迷走神經之反射
    反應，形成心臟停止跳動，當場死亡。嗣甲○○見自己鑄成
    大錯，乃持水果刀朝自己之腳、手、頸等部位自殘，惟不堪
    身心折磨，終於翌日早上7時47分許，於警方尚未查悉本件
    犯罪前，主動以門號0000000000號行動電話撥打電話至104
    查號台，由查號台轉接至臺中縣警察局大甲分局大甲派出所
    報案自首而接受裁判。並經警扣得甲○○所有供其行兇用之
    鐵撬1支及其所穿著之衣服、褲子各2件、其自殘或預備自殘
    用之水果刀、美工刀、菜刀各1支等物。
二、案經臺中縣警察局大甲分局報告臺灣臺中地方法院檢察署檢
    察官偵查起訴。
    理       由
一、按被告以外之人於審判外之陳述雖不符刑事訴訟法第159 條
    之1 至之4 之規定，而經當事人於審判程序同意作為證據，
    法院審酌該言詞陳述或書面陳述作成時之情況，認為適當者
    ，亦得為證據；當事人、代理人或辯護人於法院調查證據時
    ，知有刑事訴訟法第159 條第1 項不得為證據之情形，而未
    於言詞辯論終結前聲明異議者，視為有前項之同意，同法第
    159條之5定有明文。本案下列引為證據之證人陳述及書證，
    被告、選任辯護人及檢察官於本院審理中均不爭執其證據能
    力，亦未曾於言詞辯論終結前聲明異議，本院審酌上開陳述
    作成時之情況，並無違法取證之瑕疵，認以之作為證據為適
    當，依照上開規定，自均具有證據能力，合先敘明。
二、上揭事實，迭據被告甲○○於警詢、偵查及本院審理中坦承
    不諱。經查被告之自白有下列補強證據可資佐證：
  (一)被害人林鑾英遇害後，經警到場時，係倒臥臺中縣大甲鎮鎮
    ○路93號3樓住處廚房內，其頭皮頂部、前額部、左顳部受
    有外傷出血及8處之挫裂傷（傷口大小為5×1公分、5×0.5
    公分、4×0.5公分、2×0.5公分、3.5×0.5公分、4×0.5公
    分、3.5×0.4公分、5×0.5公分，創傷深度最深達5公分）
    暨顱骨左顳區線性骨折、顱內少量硬腦膜下腔出血，又其頸
    動脈竇遭外力壓迫或迷走神經之反射反應致心臟停止跳動死
    亡，其頸部之壓迫為造成死亡之原因等情，有現場平面圖、
    現場測繪圖、現場勘查報告各1份、現場照片、臺灣臺中地
    方法院檢察署檢察官相驗屍體證明書、檢驗報告書、解剖報
    告書、解剖照片、現場照片等在卷可稽（見相驗卷(一)第26至
    57、70至88頁）。
  (二)被告甲○○罹有重度視障，認其配偶即被害人林鑾英平日經
    常以言詞對其奚落，心中夙有積怨，案發當日係因上揭細故
    致2人發生口角，甲○○心中積怨暴發，因之情緒激動、氣
    憤，始持其所有之鐵撬1支行兇等情，迭據被告甲○○於警
    詢、偵訊及本院審理中供述明確，並經證人即被告與被害人
    林鑾英所生子女乙○○、丙○○證述屬實（見警卷第8至12
    頁，相驗卷(一)第60、68頁），且有殘障手冊影本1件、錄音
    帶5卷及錄音譯文5紙在卷可稽（見警卷第22頁、偵查卷第17
    至21頁），復有被告所有供其行兇用之鐵撬1支及其所穿著
    之衣服、褲子各2件扣案可證。
  (三)按刑法殺人罪與傷害罪區別，本視加害人有無殺意為斷，被
    害人所受之傷害程度，固不能據為認定有無殺意之唯一標準
    ，但加害人之下手情形如何，於審究犯意方面，仍不失為重
    要參考資料（最高法院20年非字第104號判例參照）。被告
    上開行兇時所用之鐵撬1支，係被告於上揭時地當場取自家
    中房間，業據被告供述在卷，可知該鐵撬1支係堅硬之兇器
    。又人體頭部、頸部均佈有動、靜脈血管，為人體脆弱部位
    ，任何外力之侵擊均可能導致死亡，以堅硬之鐵撬敲擊人體
    頭部要害，已足以造成頭部外傷出血而奪人生命，再以雙手
    掐壓人之頸部，更會使頸動脈竇因外力壓迫而致死，此為一
    般常識，被告行為時已年滿72歲，為智識成熟之男子，對此
    自知之甚明，其明知此節，猶以堅硬之鐵撬1支接續敲擊被
    害人林鑾英頭部多下，造成被害人受有外傷出血及8處之挫
    裂傷，其傷口大小分別達5×1公分、5×0.5公分、4×0.5公
    分、2×0.5公分、3.5 ×0.5公分、4×0.5公分、3.5×0.4
    公分、5×0.5公分，創傷深度最深達5公分，足見被告行兇
    時用力甚猛；又被告見被害人遭其重擊倒地後，仍不罷手，
    復以雙手掐壓被害人頸部，致被害人頸部受壓迫而心臟停止
    跳動，終至死亡，此有前揭解剖報告書1份在卷可參，益見
    被告殺意甚堅，下手當時確實具有殺人故意，且被害人之死
    亡結果，與被告以上開以雙手掐壓被害人頸部之行徑間，具
    有相當因果關係。
  (四)至被告之子乙○○於偵查中固陳稱被告之精神可能有異常云
    云（見相驗卷(一)第68頁），惟被告甲○○固罹有重度視障，
    且年屆高齡，生活起居需由他人協助，加以其自認被害人林
    鑾英平日經常以言詞對其奚落，心中夙有積怨，可信被告確
    實長期因「重度視障」致其生活適應有所障礙，此或造成被
    告發生情緒低落、憂鬱等身心表徵，惟衡諸前揭被告作案時
    相關狀況，被告當時對現實之判斷顯然未脫離常態，此等身
    心表徵，對被告作案當時之精神狀態，應未造成「精神障礙
    」，自難認被告有「因精神障礙致不能辨認其行為違法，或
    欠缺依其辨認而行為之能力」之情事，自無從遽論被告行為
    當時不能辨認其行為違法、或欠缺依其辨認而行為之能力，
    附此敘明。
  (五)綜上所述，足信被告之自白與事實相符，本件事證明確，被
    告犯行堪予認定。
三、論罪科刑之說明：
  (一)被告甲○○係被害人林鑾英之夫，有其身分證影本在卷可稽
    （見警卷第22頁），其2人間具有家庭暴力防治法第3條第1
    款所定之家庭成員關係，被告竟殺害其配偶林鑾英，核其所
    為，係犯刑法第271條第1項之殺人罪，屬家庭暴力防治法第
    2 條第2款之家庭暴力罪。
  (二)按刑法第62條業已將自首之規定修正為得減輕其刑，其修法
    理由為「自首之動機不一而足，有出於內心悔悟者，有由於
    情勢所迫者，亦有基於預期邀獲必減之寬典者。對於自首者
    ，依現行規定一律必減其刑，不僅難於獲致公平，且有使犯
    人恃以犯罪之虞。在過失犯罪，行為人為獲減刑判決，急往
    自首，而坐令損害擴展之情形，亦偶有所見。是必減主義，
    在實務上難以因應各種不同動機之自首案例。惟得減主義，
    既可委由裁判者視具體情況決定減輕其刑與否，運用上較富
    彈性，真誠悔悟者可得減刑自新之機，而狡黠陰暴之徒亦無
    所遁飾，可符公平之旨，宜予採用」。本件被告甲○○鑄下
    大錯後，持水果刀朝自己之腳、手、頸等部位自殘，因不堪
    身心折磨，而於翌日即98年11月18日早上7時47分許，於警
    方尚未查悉本件犯罪前，主動以門號0000000000號行動電話
    撥打電話至104查號台，由查號台轉接至臺中縣警察局大甲
    分局大甲派出所報案自首而接受裁判等情，業據被告供明在
    卷，並經證人即受理報案之員警張功樺於偵查中證述無訛，
    （見相驗卷(一)第61頁），復有報告錄音譯文1紙在卷可憑（
    見偵查卷第12頁），足認被告係對於未發覺之犯罪，在有偵
    查犯罪職權之公務員知悉犯罪事實及犯人之前，向職司犯罪
    偵查之公務員坦承犯行，並接受法院之裁判，核屬刑法第62
    條所定之自首。本院審酌被告自始至終坦認罪行不諱，對其
    殺害被害人之犯行，一再深表後悔，並願受刑事懲處，顯見
    被告內心確係真誠悔悟，爰依法減輕其刑。
  (三)至被告之選任辯護人為被告辯稱：被告左眼失明無光覺、右
    眼視網膜病變且裸視為眼前手指數45公分（即小於0.01），
    幾近全盲之病症，以及罹患高血壓、糖尿病及肝功能異常等
    疾病，心緒上難免較為自卑不安，受一時刺激而致觸刑章，
    犯罪之情狀誠可憫恕，請求依刑法第59條規定從輕量處有期
    徒刑5年云云。惟按「刑法第59之酌量減輕其刑，必於犯罪
    之情狀，在客觀上足以引起一般同情，認為即予宣告法定低
    度刑期，猶嫌過重者，始有其適用」，最高法院51年台上字
    第899號判例意旨可參。本件被告之身心狀況固值同情，惟
    被害人平日與被告共同居住，被害人對被告並無虐待或遺棄
    之舉，此經證人乙○○、丙○○於警詢中證述屬實（見警卷
    第9、12頁），雖觀諸被告於案發前2年開始錄製之錄音帶及
    其譯文內容（見偵查卷第17至21頁），可知被告對被害人與
    其互動之生活細節迭有怨言，惟此究屬被告個人一己情緒之
    抒發，其竟因自己衝動控制不佳，即以前揭手法殺害其配偶
    ，尚難認被告之犯罪情狀在客觀上足以引起一般人之同情，
    自無刑法第59條規定適用之餘地，併此敘明。
  (四)本院審酌被告平日心中對其配偶以言詞對其奚落，心中夙有
    積怨，案發當日因細故發生口角，致積鬱難平，驟起殺機，
    其犯罪手法兇殘；尤其被害人倒地後，被告仍不罷手，猶以
    雙手掐壓被害人頸部，被害人因之頸部受壓迫而心臟停止跳
    動，致被害人在自己家中死於非命，被告恣意剝奪被害人生
    命，其行為嚴重破壞社會安全秩序及被害人其他家屬喪親不
    可回復之損害，本無可恕之處，惟念及被告犯罪後始終坦承
    犯行，深知犯下大錯，有悔改之意，且被告與被害人之子女
    乙○○、丙○○於本院審理中均表示已原諒被告，而被告先
    前並無任何犯罪紀錄（見卷附臺灣高等法院被告前科紀錄表
    ），且犯罪當時患有重度視障，雖未達於使其不能辨識罪責
    之程度，然長期積鬱已足以使被告情緒不穩而易受激怒，倘
    量處如檢察官起訴所求處之刑，尚嫌過重；再參以被告犯罪
    目的、永久剝奪他人生命權之危害程度、僅有國中畢業之智
    識程度、經濟勉強維持之生活狀況（見警卷第2頁）等一切
    情狀，量處如主文所示之刑，且依被告犯罪之性質，認有褫
    奪公權之必要，爰併宣告褫奪公權4年，以示懲儆。
四、扣案之鐵撬1支，係被告用以殺害被害人之兇器，為供犯罪
    所用之物，且屬被告所有，業據其於本院審理時供陳明確，
    應依刑法第38條第1項第2款、第3項規定宣告沒收。至扣案
    之水果刀、菜刀、美工刀各1支，係被告犯罪後自殘或預備
    供自殘之用，亦據被告供明無訛（見警卷第4頁，相驗卷(一)
    第63、64頁，本院卷第25至26頁），又非違禁物品，尚無從
    依刑法第38條第1項第2款宣告沒收；扣案之空酒瓶、錄音機
    、錄音帶等物，均非屬供犯罪所用或犯罪預備之物，亦非違
    禁物；扣案之血衣、血褲僅為被告殺人行兇時適巧穿著之衣
    物，並非供被告殺人時所使用之犯罪工具，均不予宣告沒收
    ，併予敘明。
據上論斷，應依刑事訴訟法第299 條第1 項前段，刑法第271 條
第1項、第37條第2項、第62條前段、第38條第1項第2款、第3項
，判決如主文。
本案經檢察官鐘祖聲到庭執行職務
中    華    民    國    99    年    1    月    12    日
            刑事第四庭  審判長法  官   鄭永玉
                              法  官   張恩賜
                              法  官   潘曉玫
以上正本證明與原本無異。
如不服本判決應於收受送達後10日內向本院提出上訴書狀，並應
敘述具體理由；其未敘述上訴理由者，應於上訴期間屆滿後20日
內向本院補提理由書（均須按他造當事人之人數附繕本）「切勿
逕送上級法院」。
                              書記官   蔡伸蔚
中    華    民    國    99    年    1    月    12    日
附錄本案論罪科刑法條全文：
刑法第271條第1項
（普通殺人罪）
殺人者，處死刑、無期徒刑或 10 年以上有期徒刑。

司法院資訊處製作；財團法人民間司法改革基金會備份。
